臺灣高等法院民事判決　　　　　　　 100年度建上易字第23號
上　訴　人　樺宏工程有限公司
法定代理人　李秀梅
訴訟代理人　李幸修
被 上訴 人　中華電信股份有限公司臺灣北區電信分公司
法定代理人　黃子漢
訴訟代理人　張玉希律師
上列當事人間請求損害賠償事件，上訴人對於中華民國100年1月
31日臺灣板橋地方法院99年度建字第76號第一審判決提起上訴，
本院於100年5月17日言詞辯論終結，判決如下：
    主      文
上訴駁回。
第二審訴訟費用由上訴人負擔。
    事實及理由
一、按民法第275 條規定連帶債務人中之一人受確定判決，而其
    判決非基於該債務人之個人關係者，為他債務人之利益亦生
    效力，故債權人以各連帶債務人為共同被告提起給付之訴，
    被告一人提出非基於其個人關係之抗辯有理由者，對於被告
    各人即屬必須合一確定，自應適用民事訴訟法第56條第1 項
    之規定（最高法院33年上字第4810號判例意旨參照）。原審
    共同被告臺灣自來水股份有限公司（下稱台灣自來水公司）
    委託上訴人承攬「蘆洲市○○○路及三民路（蘆洲捷運線）
    管線抽換工程」（下稱系爭管線抽換工程），上訴人於施作
    工程時，應注意地下幹纜之埋設狀況，盡善良管理人之注意
    義務進行施作，竟疏於注意，致挖損被上訴人於三民路及民
    族路口之LZ-79幹纜及LZ-97號幹纜，原審共同被告之指示顯
    有疏失，應依民法第184條第1項後段、第189 條、電信線路
    遷移費用及電信設備損壞賠償負擔辦法第16條準用同法第14
    條之規定，與上訴人負連帶賠償責任，因依上揭規定，訴請
    上訴人與原審共同被告應連帶給付被上訴人新臺幣（下同
    ）108萬4,263元，及自起訴狀繕本最後送達之翌日即民國（
    下同）99年7月2日起至清償日止按年息百分之五計算之利息
    。原審判決被上訴人勝訴，上訴人雖以非基於其個人關係之
    事由聲明不服而提起上訴，惟本院審理結果，上訴人之上訴
    非有理由（詳後述），是依首揭說明，上訴人之上訴效力仍
    不及於原審共同被告，故無庸將之視同上訴人，合先敘明。
二、被上訴人起訴主張：伊於99年2月10日監測到埋設於新北市
    ○○區○○路及民族路口（三民路單號側）下方之LZ-79 號
    幹纜之氣壓下降，翌日即派遣工程人員沿幹纜路徑調查漏氣
    原因時，發現該幹纜路徑有原審共同被告之包商即上訴人於
    三民路及民族路口埋設自來水管線。被上訴人遂於同年3 月
    8日發函通知上訴人於同年3月10日至該公司之上址施工處辦
    理會勘。嗣被上訴人之員工於同年3月10日將LZ4人孔至LZ5
    人孔區間之LZ-79號幹纜抽出後，發現該幹纜遭鑽頭器械外
    力致生損壞，且包覆LZ-79號幹纜之塑膠管道亦遭施工單位
    挖損產生破洞，且其破損位置亦與幹纜受損點吻合，足見被
    上訴人埋設之LZ-79號幹纜確係遭上訴人於施作原審共同被
    告之系爭管線抽換工程時不慎挖損。被上訴人又於99年3 月
    14日監測到埋設於新北市○○區○○路239號前之地下LZ-97
    號幹纜之氣壓下降，經被上訴人於同年月22日沿幹纜路徑查
    勘，發現幹纜漏氣位置係處於上訴人施工範圍內，即新北市
    ○○區○○路203巷口（電信LZ3人孔）至三民路239號（電
    信LZ4人孔）區段間。被上訴人乃於同年3月27日派員將LZ-9
    7號幹纜抽出，發現該幹纜與塑膠管道於新北市○○區○○
    路237號前遭施工單位使用外力鑽頭器械致生損壞，且管道
    破損位置與幹纜損壞點相吻合，顯見被上訴人之LZ-97 號幹
    纜亦遭上訴人施作原審共同被告之系爭管線抽換工程時不慎
    挖損。上訴人於施作工程之際，應注意地下幹纜之埋設狀況
    ，盡善良管理人之注意義務進行施作，竟疏未注意，致挖損
    被上訴人之上開二處幹纜，上訴人自應依電信法第45條第2
    項、民法第184條第1項後段等規定，對被上訴人負損害賠償
    責任。又原審共同被告委託上訴人承攬系爭管線抽換工程時
    ，其交付圖說並未註明被上訴人之管線，導致上訴人施工時
    ，不慎挖損被上訴人所有上開幹纜，故原審共同被告之指示
    顯有疏失，自應依民法第189條規定與上訴人負連帶損害賠
    償責任。依據電信線路遷移費用及電信設備損壞賠償負擔辦
    法第16條準用同法第14條之規定，被上訴人以發包方式進行
    系爭LZ-79號、LZ-97號幹纜之修復，且拆回之幹纜因不僅破
    損並已剪為小段，無法再為利用，自不應予折價。而關於LZ
    -79號幹纜部分，被上訴人已支出材料費用44萬7,230元、漢
    維營造有限公司（下稱漢維公司）施工費用3萬6,682元、悅
    電通信工程有限公司（下稱悅電公司）施工費用9萬5,612元
    ，合計57萬9,523元。至於LZ-97號幹纜部分，被上訴人亦已
    支出材料費用38萬8,384元、漢維公司施工費用2萬1,773 元
    ，悅電公司施工費用9萬4,584元，合計50萬4,740元，總計
    所受之損害為108萬4,263元。爰求為命上訴人與原審共同被
    告應連帶給付被上訴人108萬4,263元，及自起訴狀繕本最後
    送達翌日即99年7月2日起至清償日止按年息百分之五計算利
    息之判決。
三、上訴人則以：被上訴人所稱之LZ-79 號幹纜管線受損位置，
    當時共有兩家承攬商在施作工程，被上訴人所指稱受損位置
    乃係位於三民路341-11號，並非伊所施作之範圍，故被上訴
    人所指之管線受損與被上訴人無關；且被上訴人於勘驗過程
    以機器鑽打混凝土，則該破洞究竟係被上訴人抽出管線所鑽
    破，或係伊施工時所導致，責任歸屬不明。又伊於99年3月2
    7日再次接獲被上訴人通知，前往三民路203巷口進行現場會
    勘，被上訴人員工亦以上述方法抽出管線，嗣被上訴人並自
    行選定地點開挖，但被上訴人所開挖之地點伊並未埋設管線
    於該處位置，故被上訴人所稱之管線遭外力破壞等節，均與
    上訴人無關等語，資為抗辯。
四、原審判決上訴人敗訴，上訴人不服，提起上訴，並上訴聲明
    ：(一)原判決廢棄。(二)被上訴人在第一審之訴及假執行之聲明
    均駁回。被上訴人於本院則答辯聲明：上訴駁回。
五、兩造不爭執之事項：
(一)、上訴人承包原審共同被告之系爭蘆洲捷運線管線抽換工程。
(二)、被上訴人所埋設之LZ-79號幹纜，於99年2月10日監測到氣壓
    下降，當時僅有上訴人與訴外人泓鑫公司於該路段施作工程
    ；嗣被上訴人於同年3月10日將上開幹纜抽出後，發現該幹
    纜有乙處破洞，並經新北市警察局蘆洲分局三民派出所員警
    林威志共同會勘。
(三)、被上訴人所埋設之地下LZ-97號幹纜，於99年3月14日監測到
    氣壓下降，該事故發生時，僅上訴人於該址施作系爭管線抽
    換工程；嗣兩造於同年月27日共同現場會勘，經抽出該段管
    線後，發現有乙處凹陷。
(四)、被上訴人之地下幹纜係由電纜充氣監視系統監控電纜壓力，
    而當充氣電纜發生漏氣時，由放置於人孔內氣壓轉換器所得
    到之數值，與該人孔距離局端之長度，利用直角座標，以橫
    座標表示充氣電纜長度，縱座標表示電纜內氣壓大小，繪製
    電纜氣壓分佈圖來測定充氣電纜障礙位置方法，稱之為氣壓
    傾斜圖障礙診斷法。
六、本件重要之爭點及本院判斷之論據：
    被上訴人主張：上訴人於上開時地因承包原審共同被告之系
    爭管線抽換工程時，分別挖損伊埋設之LZ-79號及LZ-97號幹
    纜等語，則為上訴人所否認，並以前開情詞置辯。是本件應
    審酌之重要爭執點厥為：上訴人就系爭LZ-79號、LZ-97號幹
    纜之損壞是否應負賠償責任？若應負賠償責任，被上訴人得
    請求之金額為何？茲分別論述於后：
(一)、按因修建房屋、道路、溝渠、埋設管線等工程或其他事故損
    壞電信設備者，應負賠償責任；電信設備係指電信所用之機
    械、器具、線路及其他相關設備，電信法第45條第2項、第2
    條第2 項分別定有明文。而該條項並未規定應負責償還修復
    費用者以有故意或過失為要件。即不問損壞者，有無故意或
    過失，均應負責償還修復費用（最高法院73年台上字第4656
    號判例要旨參照）。是損壞電信設備者，不問故意或過失，
    均應負損害賠償責任。
(二)、經查，被上訴人所有LZ-79號及LZ-97號幹纜，分別於99 年2
    月10日、99 年3月14日監測到氣壓下降，嗣經兩造共同會勘
    確認系爭二處幹纜確有乙處破洞及凹洞之事實，業據被上訴
    人提出LZ-79 號幹纜充氣監測紀錄、三民路及民族路口現場
    施工照片、LZ-79號幹纜受損照片、會勘照片、包覆LZ-79號
    幹纜之塑膠管道受損照片、電信線路設施遭受損害會勘簽認
    單，暨LZ-97號幹纜充氣監測紀錄、99年3月22日電信線路設
    施遭受損害會勘簽認單、現場地圖、現場會勘照片、 LZ-97
    號幹纜受損照片、包覆LZ-97 號幹纜之塑膠管道受損照片、
    99 年3月27日電信線路設施遭受損害會勘簽認單、現場會勘
    照片等文件為證，且為上訴人所不爭執，堪信為真實。
(三)、次查，系爭LZ-79號幹纜於99年2月10日偵測到受損害時，該
    事故地點僅有訴外人泓鑫公司於三民路341-11號前埋設消防
    栓及上訴人於三民路及民族路口埋設自來水管線；嗣被上訴
    人於99年3月2日前往泓鑫公司於上址施工處為開挖會勘，該
    次會勘之結果查無毀損，有被上訴人99 年2月23日二客字第
    0990000041號函文附卷可參，亦為上訴人所不爭執，足見泓
    鑫公司於施作上開工程時，並未挖損被上訴人之LZ-79 號幹
    纜至明。而證人即被上訴人之工程人員石圓山於原審證稱：
    「（問：你們公司在蘆洲市○○路與民族路口99 年2月10日
    有監測到幹纜氣壓下降，這件事情你是否清楚？）是的。在
    99年2月10日的時候監測到LZ-79號幹纜氣壓下降，但並不清
    楚破損位置在哪個地方，後來於3 月初作氣壓檢測圖，才知
    道是在三民路跟民族路口有幹纜被挖到。」、「（問：如何
    判斷該破損係何人所造成？）我在3 月10日把在三民路與民
    族路口的幹纜線抽出來之後，看幹纜上的破壞痕跡，測量長
    度之後即知道被破壞的地點在何處，經過我們量的地點後，
    知道在2月10 日只有被告在那個點上施工，所以我們就判斷
    是被告造成的。」、「（問：如何把幹纜線抽出？）請工程
    人員把線往外拉。」、「（問：往外拉時是否會破壞幹纜線
    ？）不會，拉的時候頂多會把幹纜線的外皮擦破，但是不會
    有鑽洞的痕跡，我們當時拉出來的時候，看到的是幹纜線被
    鑽一個洞。」、「（問：三民路239號LZ-97號的幹纜在99年
    3月14 日發現有氣壓下降，其檢測損害發生的原因是否跟上
    述所講的3月10 日檢測過程一樣？）是的。」、「（問：如
    何確定2月10日當天只有被告在那個點施工？）2月11日我有
    去現場勘查，破損那個點僅有自來水公司鋪設柏油的痕跡，
    拍攝照片如原證二所示。」等語（見原審卷第115 頁）。另
    證人即被上訴人之下包商洪玲通於原審證稱：「（問：本件
    蘆洲市○○路與民族路口的幹纜氣壓下降是否知悉？）知道
    ，因為原告曾經通知我去現場看過，當時原告請我去將那條
    氣壓外露的幹纜抽出來檢視，看到那條有明顯被外力鑽了洞
    的損害。」、「（問：當時該場所有無何工程施工中？）什
    麼工程我不知道，我只知道路面有修補過的痕跡。」、「（
    問：依你經驗判斷，那個破損是外力鑽洞損害，還是你抽拉
    過程遭受損害的？）依我判斷那個是外力鑽洞損害，因為那
    個損害是一個垂直的點，如果是抽拉過程應該是水平抽拉的
    一個線的損害，我當時只看一個纜線。」、「（問：原告是
    否曾通知你到三民路口附近看纜線？）是，當時依照我的判
    斷，那個纜線的破損一樣是外力鑽洞的損害。」、「（問：
    〈提示原審卷第15頁〉你所看到的洞是否如這個照片所示的
    情形？）是的。」、「（問：〈提示原審卷第26頁〉第二次
    你所看到的是否如此照片所示的情形？）是的。這兩次的破
    損已經更換新的幹纜線。」（見原審卷第123至124頁）。依
    上開證人證詞可知，被上訴人所有之LZ-79號、LZ-97號幹纜
    均係遭外力所破壞，而被上訴人偵測到遭破壞之時間、地點
    亦與上訴人於該地施工之時間、地點互核一致，是被上訴人
    主張其所有之上開幹纜係遭上訴人於上開時地施工時所毀損
    等情，應堪認定。上訴人雖否認於上開時地毀損被上訴人之
    LZ-79號、LZ-97號幹纜，且辯稱於該時段施工者眾多，伊未
    於被上訴人所稱之時地施工云云，並提出錄音譯文為證。惟
    細究上訴人提出之錄音譯文，委實無法研判上訴人未於上開
    時地為其向原審共同被告所承攬系爭管線抽換工程開挖道路
    ，是其空言眾多單位於上開時地施工云云，自非可取。則被
    上訴人依據民法第184條第1項後段及電信法第45條第2 項等
    規定，請求上訴人賠償其所受損害，當屬有據。
(四)、次按承攬人因執行承攬事項，不法侵害他人之權利者，定作
    人不負損害賠償責任。但定作人於定作或指示有過失者，不
    在此限，民法第189 條定有明文。本件被上訴人主張原審共
    同被告於交付上訴人工程圖說時，並未註明被上訴人之管線
    ，故原審共同被告之指示顯有疏失，應與上訴人連帶賠償其
    所受損害等語。經查，原審共同被告對於被上訴人上開主張
    之事實，已經合法通知均未於原審言詞辯論期日到庭，亦未
    提出任何書狀爭執，依民事訴訟法第280條第3項準用同條第
    1 項規定，視同自認被上訴人之主張，堪信原審共同被告之
    指示確有過失，對於上訴人執行系爭管線抽換工程所致之損
    害，自應與之連帶負損害賠償責任。從而，被上訴人依據民
    法第184條第1項後段、同法第189條及電信法第45條第2項等
    規定，請求上訴人與原審共同被告連帶賠償其所受損害，自
    屬有據。
(五)、再查，被上訴人主張系爭二處幹纜損害之修復工程，均係委
    由漢維公司及悅電公司施作，而關於系爭LZ-79 號幹纜部分
    ，支出材料費用及施工費用合計57萬9,523元，關於系爭LZ-
    97號幹纜部分，支付材料費用及施工費用合計50萬4,740 元
    ，總計受有108萬4,263元之損害，有使用材料及施工費用表
    、工程結算驗收證明書及請款單影本等件為憑，是以被上訴
    人請求上訴人應連帶賠償108萬4,263元，即非無據。又上訴
    人所提修繕照片究係位於何處，而由何人施作，未見上訴人
    舉證，被上訴人既否認其委由漢維公司及悅電公司修繕之上
    開工程並無上訴人所指不當情事，則上訴人僅以該照片證明
    被上訴人修繕不當，即非可取。從而上訴人聲請本院命被上
    訴人提出相關修繕之證據，即無必要。再者，本件電纜之接
    續、佈放、拆除、拆收及日後維修均必須在人孔內進行，而
    電纜遭受外力損害，導致芯線損傷，內部氣體散逸，水氣進
    入，芯線斷裂等種種現象，導致用戶間通訊顯現斷話、串音
    、地氣、絕緣不良、雜訊、失真等種種障礙，自非抽出整段
    電纜，無法確知受損電纜之損壞位置，非更換整段電纜，無
    法確保電信線路之通訊品質，此乃電信線路維護作業所必要
    ；又系爭管線遭受外力損害呈凹陷狀時，亦將導致電纜因失
    去外部保護致水氣進入，造成上開通訊品質之障礙，非更換
    電纜，無法確保電信線路之通訊品質。是以被上訴人主張本
    件係充氣電纜損壞，應將整個區段（人孔至人孔間）之電纜
    抽換，即非無稽。且拆回之電纜，無法再利用，不予折價，
    乃交通部依電信法第45條第3 項之委任立法所訂電信線路遷
    移費用及電信設備損害賠償負擔辦法第16條準用第14條之規
    定。上訴人對於本件被上訴人拆回之電纜已剪為一段一段乙
    節，既未有所爭執，則該電纜依上開辦法之規定，顯已無法
    再為利用，自難予以折價，上訴人辯稱被上訴人應將管線殘
    值部分計入云云，即非可採。從而被上訴人請求全部幹纜之
    修繕費用，自屬有據。又被上訴人雖於99年2月10日、99年3
    月14日先後監測到LZ-79、LZ-97號幹纜之氣壓下降，隨即派
    員沿幹纜路徑調查漏氣原因，已據證人石圓山於原審證述在
    卷，並未有所耽誤，且對於挖掘過程亦無上訴人所稱之不當
    情事，是以上訴人辯稱被上訴人對於本件損害之發生亦應負
    過失責任云云，亦非可採。
七、綜上所述，被上訴人主張依民法第184條第1項後段、同法第
    189條但書及電信法第45條第2項之規定，請求上訴人與原審
    共同被告應連帶給付108萬4,263元，及自起訴狀繕本最後送
    達之翌日即99年7月2日起至清償日止按年息百分之五計算之
    利息，洵屬正當，應予准許。原審為上訴人敗訴判決，核無
    違誤。上訴意旨指摘原判決此部分不當，求予廢棄改判，為
    無理由，應予駁回。又因本案事證已臻明確，兩造其餘主張
    陳述及所提之證據，經本院審酌後，認為均與判決結果無影
    響，爰不一一論述，附此敘明。
八、據上論結，本件上訴為無理由，依民事訴訟法第449條第1項
    、第78條，判決如主文。
中    華    民    國   100    年    5     月    31    日
                    民事第三庭
                        審判長法  官  林敬修
                              法  官  張靜女
                              法  官  黃豐澤
正本係照原本作成。
不得上訴。
中    華    民    國   100    年    5     月    31    日
                              書記官  江采廷